【裁判字號】    99,交抗,1986
【裁判日期】    991025
【裁判案由】    違反道路交通管理處罰條例
【裁判全文】
臺灣高等法院交通事件裁定            99年度交抗字第1986號
抗  告  人  臺北市交通事件裁決所
代  表  人  甲○○
受 處 分人  乙○○
上列抗告人因受處分人違反道路交通管理處罰條例案件，不服
臺灣板橋地方法院，中華民國99年9月30日所為裁定（99年度交
聲字第2906號），提起抗告，本院裁定如下：
    主  文
抗告駁回。
    理  由
一、原處分意旨略以：異議人即受處分人乙○○於民國98年7月1
    9日4時18分許，駕駛車號2129-GZ號自用小客貨車，行經臺
    北市松山區麥帥二橋，因有「汽車駕駛人酒精濃度超過規定
    標準 (達0.64mg/l)」之違規行為，經臺北市政府警察局松
    山分局交通分隊員警當場填製臺北市政府警察局北市警交字
    第AEW317110號舉發違反道路交通管理事件通知單舉發後，
    原處分機關於99年9月10日以北市裁罰字第裁22-AEW317110
    號裁決書，依道路交通管理處罰條例第35條第1項第1款、第
    24條第1項第2款（裁決書漏載第1項第2款）規定，裁處罰鍰
    新臺幣(下同)49,500元，吊扣駕駛執照12個月，並施以道路
    交通安全講習等語。
二、原裁定意旨略以：受處分人於上揭時、地酒後駕車，經警測
    得其呼氣酒精濃度超過標準值（達每公升0.64毫克），並經
    警舉發「酒後駕車」違規，其所犯刑法第185條之3公共危險
    罪，經臺灣臺北地方法院檢察署檢察官以98年度偵字第1837
    5號為緩起訴處分，期間為1年，自98年9月9日起至99年9月8
    日止，受處分人應向國庫支付26000元，並接受緩起訴處分
    確定後10個月內接受6小時道路交通安全講習，且該緩起訴
    期間已於99年9月8日期滿而未經撤銷等情，有上開緩起訴處
    分書、本院被告前案紀錄表各1件附卷可佐，堪以認定為真
    實。是依前開說明，本件異議人之酒後駕車行為，既經檢察
    官為緩起訴處分確定，且異議人復已依該命令支付具有罰金
    性質之處分金及接受與道安講習性質相同之道路交通安全講
    習，當應認其已依刑事法律處罰。從而，就異議人依緩起訴
    處分命令支付2萬6千元及接受道路交通安全講習部分，自不
    應再裁處行政罰，惟因其支付上開具有罰金性質之處分金金
    額仍低於道路交通管理處罰條例第35條第1項第1款暨違反道
    路交通管理事件統一裁罰基準表所定之49,500元罰鍰金額，
    而應依道路交通管理處罰條例第35條第8項規定，就異議人
    所繳納不足罰鍰金額之23,500元部分裁處罰鍰。綜上所述，
    異議人雖確有汽車駕駛人，駕駛汽車經測試檢定有酒精濃度
    超過規定標準之違規事實，然原處分機關未審酌上開行政罰
    法第26條、道路交通管理處罰條例第35條第8項等規範目的
    ，遽對異議人為超額罰鍰及施以道路交通安全講習之裁罰，
    尚有未當。又因本件酒後駕車乃單一違規行為，罰鍰、吊扣
    駕照與道路交通安全講習之處分無從區分，是異議人雖未就
    吊扣駕照及道路交通安全講習部分提出異議，仍應由原審併
    為審酌 (本院98年度法律座談會刑事類提案第23號決議意旨
    可資參照)。從而，異議人據此聲明異議，為有理由，爰撤
    銷原處分，並諭知受處分人處罰鍰新臺幣23,500元，吊扣駕
    駛執照壹年等語。
三、抗告意旨略以：
(一)依照道路交通管理處罰條例（下稱處罰條例）第35條第l項
    第l款規定：酒精濃度超過規定標準者（0.55以上）汽車處
    罰鍰49,500元至57,000元，並吊扣駕駛執照l年，乃依同條
    例第24條第l項第2款規定，違反上開條款者，應接受道路交
    通安全講習。
(二)按異議人乙○○於98年7月19日4時18分，因酒後駕駛2129-
    GZ號自小客車，超過法定標準除開立違反道路交通管理事件
    通知單舉發外，並以其涉公共危險罪移送臺灣臺北地方法院
    檢察署，經該署處以緩起訴處分，嗣經異議人以「行政政法
    之一事不二罰」提起聲明異議。
(三)案經原審法院略以，嗣異議人公共危險刑事案件業經臺灣臺
    北地方法院檢察署為緩起訴處分確定，並令受處分人於緩起
    訴確定後4個月內向國庫支付26,000元，並於緩起訴確定後
    10個月內接受6小時之道路交通安全講習，原處分裁處異議
    人罰鍰49,500元之行政裁罰及參加道安講習部分，有違行政
    罰法第26條第2項之「一事不二罰」之規定，於法未合，應
    認異議人此部分之異議為有理由，據此裁定「原處分撤銷。
    乙○○汽車駕駛人，駕駛汽車經測試檢定有酒精濃度超過規
    定標準，處罰鍰新台幣2萬3,500元，吊扣駕駛執照1年」。
(四)按行政罰法第26條第l項規定: 「一行為同時觸犯刑事法律
    及違反行政法上義務規定者，依刑事法律處罰之。但其行為
    應處以其他種類行政罰或得沒入之物而未經法院宣告沒收者
    ，亦得裁處之。」，乃依同法第2條第1項規定：「本法所稱
    其他種類行政罰，指下列裁罰性之不利處分：……四、警告
    性處分：警告、告誡、記點、記次、講習、輔導教育或其他
    相類似之處分」；準此，道安講習既屬其他種類之行政罰，
    則本案裁處應接受道安講習部分，應屬有據。
(五)復依現行處罰條例第24條第l項第2款規定：「汽車駕駛人，
    有下列情形之一者，應接受道路交通安全講習：二、有第35
    條第l項規定之情形。」查異議人依臺灣臺北地方法院檢察
    署為緩起訴處分所參加交通安全講習6小時，與本案因違反
    道路交通管理處罰條例第35條第1項第1款規定所施之道安講
    習，其辦理機關不同，講習內容亦或有異，合予敘明。
(六)綜上，原審認為異議人已依前述緩起訴處分參加交通安全講
    習6小時，與行政罰法第26條第1項及處罰條例第24條第1項
    第2款規定應有出入。懇請對本案有關「應接受道路交通安
    全講習」部分之裁定重新審查，撤銷原裁定，更為適當之裁
    定云云。
四、按行政罰法第26條第1項規定：「一行為同時觸犯刑事法律
    及違反行政法上義務規定者，依刑事法律處罰之。但其行為
    應處以其他種類行政罰或得沒入之物而未經法院宣告沒收者
    ，亦得裁處之」。其立法理由明示：「一行為同時觸犯刑事
    法律及違反行政法上義務規定時，由於刑罰與行政罰同屬對
    不法行為之制裁，而刑罰之懲罰作用較強，故依刑事法律處
    罰，即足資警惕時，實無一事二罰再處行政罰之必要。且刑
    事法律處罰，由法院依法定程序為之，較符合正當法律程序
    ，應予優先適用。但罰鍰以外之沒入或其他種類行政罰，因
    兼具維護公共秩序之作用，為達行政目的，行政機關仍得併
    予裁處，故為第1項但書規定」。又此法條揭示「刑事罰優
    先」及「一行為不二罰」之原則，是依上開條項後段規定，
    同一行為經刑事處罰後，得再以裁處行政罰者，限於裁處「
    其他種類行政罰」及「沒入」而言。而由行政罰法第24條規
    定觀之，所稱之「其他種類行政罰」，要係指「罰鍰」、「
    拘留」等與刑事處罰（自由刑、財產刑）相當者以外之行政
    罰（如吊銷、吊扣駕駛執照或營業執照、施以道路交通安全
    講習等）而言（本院98年法律座談會刑事類提案第24號研討
    結果參照）。行政罰法第26條第1項前段既採刑事優先原則
    ，而檢察官依刑事訴訟法第253條之2第1項第8款預防再犯所
    為之必要處分，乃係依刑事法律處罰，具有優先性。如其處
    罰之內容，與同條項但書之其他種類行政罰相同，如謂可再
    課處行政罰，自與「一行為不二罰」之原則有悖。
五、經查：
(一)原處分機關就前揭抗告人酒後駕車之違規行為，於99年9月
    10日以北市裁罰字第裁22-AEX317110號違反道路交通管理事
    件裁決書，裁處罰鍰4萬9千5百元，吊扣駕駛執照12個月，
    並應參加道路交通安全講習（見原審卷第9頁）。另經臺灣
    臺北地方法院檢察署檢察官對受處分人上開酒後駕車之公共
    危險行為，予以緩起訴處分（偵查案號：98年度偵字第1837
    5號），其期間為1年（自98年9月9日至99年9月8日），並命
    抗告人於緩起訴處分確定後10個月內，接受道路交通安全講
    習6小時等情（見原審卷第6-7頁、第15頁），有違反道路交
    通管理事件裁決書、緩起訴處分書、本院被告前案紀錄表各
    乙份卷可稽。
(二)而就上揭道路交通安全講習部分，係檢察官依刑事訴訟法第
    253條之2第1項第8款「預防再犯所為之必要命令」」之規定
    ，於酒後駕車之公共危險案件之緩起訴處分內，命受處分人
    施以道路交通安全講習，是該項處分，乃係依刑事法律所為
    之處罰，相對於行政罰，具有優先性。另性質為行政罰之道
    安講習，亦為預防將來再犯危險之處分，與檢察官所為前揭
    預防再犯之必要命令，目的相同。從而，緩起訴之被告既已
    依檢察官緩起訴處分命令，接受道安講習者，可認已履行檢
    察官為緩起訴處分命令所課予之負擔，已達預防再犯之目的
    。又刑事法律處罰，既係由司法機關依法定程序為之，較符
    合正當法律秩序，應予優先適用，故在處罰目的及方式相同
    時，若依刑事法律處罰，即足資警惕，自亦不應再受同種類
    之行政罰之制裁，否則即有違「一行為不二罰」之原則。何
    況行政罰法第26條第1項但書亦僅規定「亦得裁處之」，而
    非應裁處之，賦予行政機關裁量之權，此一裁量權自應符合
    比例原則，包括其中之必要性原則。本件，檢察官既已命受
    處分人施以道路交通安全講習，而無論係檢察官所安排之道
    路交通安全講習，或由交通主管機關主辦之道安講習，雖主
    辦機關不同，講習內容或有部分差異，但實質目的則並無不
    同，自無再重複實施交通講習之必要。
六、綜上所述，本件受處分人確有前述酒後超過規定標準而駕駛
    動力交通工具之行為，然受處分人之同一違規行為已經檢察
    官為緩起訴處分確定，並支付26,000元予國庫，依前揭說明
    ，交通裁罰機關僅能就其不足差額部分予以裁罰，另對受處
    分人施以道安講習部分，因檢察官之緩起訴處分已令受處分
    人接受交通安全講習6小時，原裁決乃重複裁處，自有未合
    ，原審將受處分人關於原罰鍰超過26,000元部分及施以道安
    講習部分撤銷，改諭知處罰鍰23,500元，經核於法並無不合
    。抗告意旨仍認受處分人應施以道安講習而提起本件抗告，
    請求撤銷改判，為無理由，應予駁回。
據上論斷，依道路交通管理處罰條例第89條、道路交通案件處理
辦法第26條，刑事訴訟法第412條前段，裁定如主文。
中    華    民    國    99    年    10    月    25    日
                    刑事第十八庭審判長法  官  吳鴻章
                                      法  官  曾淑華
                                      法  官  汪梅芬
以上正本證明與原本無異。
不得再抗告。
                                      書記官  劉寶鈴
中    華    民    國    99    年    10    月    26    日

司法院資訊處製作；財團法人民間司法改革基金會備份。
